【裁判字號】    95,台上,215
【裁判日期】    950112
【裁判案由】    常業詐欺
【裁判全文】
最高法院刑事判決              九十五年度台上字第二一五號
    上  訴  人  台灣高等法院台中分院檢察署檢察官
    被      告  甲○○
                        愛街.
                乙○○
                        庄58.
                丙○○
                        120.
                丁○○
                        南路6.
                戊○○
                        499.
                己○○
                        196.
                庚○○
                        466.
                辛○○
                        9號
                壬○○
                        安五街.
                癸○○
                        豐路1.
                子○○
                        180.
                丑○○
                        路19.
                寅○○
                        248.
                卯○○
                        892.
                辰○○
                        60之.
                巳○○
                        田路2.
                午○○
                未○○
                        35號.
                申○○
                        31號.
                酉○○
                        環南路.
                戌○○
                        勇路5.
                亥○○
                        61巷.
                天○○
                        2段3.
上列上訴人因被告等常業詐欺案件，不服台灣高等法院台中分院
中華民國九十四年九月二十八日第二審判決（九十四年度上訴字
第七九八號，起訴案號：台灣彰化地方法院檢察署九十三年度偵
字第二二六八、二五二二、二二六九、三七三七、三七三九號）
，提起上訴，本院判決如下：
    主  文
上訴駁回。
    理  由
按刑事訴訟法第三百七十七條規定，上訴於第三審法院，非以判
決違背法令為理由，不得為之。是提起第三審上訴，應以原判決
違背法令為理由，係屬法定要件。如果上訴理由書狀並未依據卷
內訴訟資料，具體指摘原判決不適用何種法則或如何適用不當，
或所指摘原判決違法情事，顯與法律規定得為第三審上訴理由之
違法情形，不相適合時，均應認其上訴為違背法律上之程式，予
以駁回。本件上訴意旨略稱：（一）原判決於理由欄論處被告乙
○○、丙○○、丁○○、戊○○、己○○、庚○○、辛○○、壬
○○、癸○○、子○○、丑○○、寅○○、卯○○、辰○○、巳
○○、午○○、未○○、申○○、酉○○、戌○○、亥○○、天
○○（下稱乙○○等二十二人）犯有常業詐欺罪，然對於被告等
是否均以詐欺行為為生活之職業，恃之以維生，於事實欄則未曾
明確記載。何況，既認被告等係詐欺之常業犯，卻又稱被告等以
此方式連續詐騙被害人，使被害人受騙陷於錯誤，依最高法院民
國九十年度第八次刑事庭會議、九十二年度台上字第二一二○號
、三八九七號刑事判決意旨，其理由之論述前後亦相互矛盾，其
判決當然違背法令。（二）原判決於理由欄以扣案之二十八顆印
章，係共犯黃信榮等人所偽造而諭知沒收，然於事實欄並未有關
於共犯黃信榮等人偽造印章之認定，其判決理由顯失依據而與法
定程式不合，難謂適法等語。
惟查：本件原判決撤銷第一審關於被告丙○○部分之科刑判決，
改判仍論處被告丙○○以共同連續常業詐欺罪刑（處有期徒刑壹
年肆月，緩刑伍年，緩刑期內付保護管束）；維持第一審關於論
處被告乙○○、丁○○、戊○○、己○○、庚○○、辛○○、壬
○○、癸○○、子○○、丑○○、寅○○、卯○○、辰○○、巳
○○、午○○、未○○、申○○、酉○○、戌○○、亥○○、天
○○等人共同常業詐欺罪刑（丁○○，累犯），被告甲○○幫助
常業詐欺罪刑，駁回檢察官在第二審之上訴，係依憑（一）被告
乙○○、丁○○、戊○○、己○○、庚○○、辛○○、壬○○、
癸○○、子○○、丑○○、寅○○、卯○○、辰○○、巳○○、
午○○、未○○、申○○、酉○○、戌○○、亥○○、天○○等
人（均坦承原判決事實欄二所載犯行）、丙○○（供承原判決事
實欄二、三所載犯行）、甲○○（供認原判決事實欄四所載犯行
）之自白，（二）原判決附表（下稱附表）一所示之被害人黃鈴
云等人、被害人江清隆之指訴及被害人等匯款憑據，（三）附表
三所示之金融機構帳戶及往來明細（被告乙○○等人提供作為薪
資帳戶之用）、證人（即上開薪資帳戶之原申請者）林秋蘭、葉
彩月、黃佩婷、林要圖、郭棋琳、李瑞旺、郭俊宏、潘香如之證
供，（四）被告乙○○等人之入出境資料、詐騙集團之員工資料
暨薪資名冊，（五）被告甲○○所申設之台北縣中和市南勢角郵
局帳號00000000000000號帳戶開戶資料及往來明
細等證據資料，為其論罪依據。於事實欄二，明白記載被告乙○
○等二十二人共同基於常業詐欺之犯意及共同基於行使偽造私文
書之概括犯意聯絡，參與由綽號「伸哥」等人為首之詐騙集團，
在大陸福建省廈門地區擔任電話市場調查員騙取留下被害人之身
分資料等工作，於分別參與數月不等後陸續返台，由黃信榮先後
匯入不等之款項予渠等事先提供作為薪資之帳戶內供花用（乙○
○等人參與詐騙集團之期間及所提供之薪資帳戶，詳如附表三所
示），並以之為常業等情；理由欄復說明被告乙○○等二十二人
係參與上開分工嚴密之詐騙集團，有共同恃犯罪所得以營生所憑
之證據及認定之理由。敘明被告丙○○就事實欄三部分，係犯刑
法第三十條第一項、第三百四十條之幫助常業詐欺罪，此部分事
實雖未據起訴，然與起訴論罪之事實欄二之犯行，時間緊接，基
本構成要件相同，係基於概括犯意而為之連續犯，為起訴效力所
及，基於審判不可分，應併予審判，所犯共同常業詐欺罪及幫助
常業詐欺罪既具有連續犯關係，應論以共同連續常業詐欺罪之一
罪。悉依卷證逐一說明論述甚詳，核與論理法則、證據法則皆無
違背。且依原判決事實欄二之記載，亦無上訴意旨（一）所指之
違法情形可言。按連續數行為而犯同一罪名者，以一罪論，為連
續犯，又連續犯之犯罪類型不同，並不影響連續犯之成立，如基
於概括犯意，先後多次犯行，其中有單獨犯、有幫助犯、有與他
人共同實施，亦有教唆他人犯之者，雖其中類型不一，然其構成
犯罪之要件如屬相同，仍應以連續犯論之。本件被告丙○○部分
，依原判決事實之認定及理由內之說明，既係依序共同參與常業
詐欺犯罪（如原判決事實欄二所示）、幫助常業詐欺犯罪（如原
判決事實欄三所載），其二次犯行係基於概括犯意所為，則原判
決以連續犯論以共同連續常業詐欺之一罪，依上說明，即無不合
。此與本院二十四年上字第三二七九號判例所指情形不同，亦與
上訴意旨援引之本院九十年度第八次刑事庭會議決議、九十二年
度台上字第二一二○號、三八九七號刑事判決意旨有別。又偽造
之印章、印文或署押，不問屬於犯人與否，沒收之，刑法第二百
十九條定有明文。關於沒收物之認定，因與犯罪構成要件、刑法
加減或免除等項不生影響，以無礙於特定事實之同一性為已足。
原判決理由欄已載敘「扣案如附表二編號五十六所指之二十八顆
印章，係共犯黃信榮等人所偽造，此據共犯黃信榮等人供明，依
刑法第二百十九條宣告沒收」等旨，事實欄亦記載查獲印章二十
八顆，雖未載明偽造，但已敘及共犯如何在中獎通知單、兌獎單
上偽造上開印文以偽造私文書，理由內復說明既將偽造之私文書
宣告沒收，自無另就文書上所偽造之印文諭知沒收之必要，依此
文義記載，已足以辨明扣案之二十八顆印章即係偽造。原判決此
部分事實記載固嫌簡略，但於判決結果不生影響，自非適法第三
審上訴理由。上訴意旨對原審採證認事之職權適法行使，及原判
決已說明論斷事項，徒憑己見重為事實爭辯，核與法律規定得為
第三審上訴理由之違法情形，不相適合。綜上說明，應認檢察官
之上訴為違背法律上之程式，予以駁回。
據上論結，應依刑事訴訟法第三百九十五條前段，判決如主文。
中    華    民    國  九十五  年    一    月  十二    日
                      最高法院刑事第七庭
                          審判長法官  呂  潮  澤
                                法官  吳  昆  仁
                                法官  孫  增  同
                                法官  趙  文  淵
                                法官  吳      燦
      本件正本證明與原本無異
                                      書  記  官
中    華    民    國  九十五  年    一    月  十七    日
                                                Ｒ


司法院資訊處製作；財團法人民間司法改革基金會備份。
